臺灣嘉義地方法院刑事判決　　　　　　　　　　　　　　九十二年度自字第二號
　　自　訴　人　乙○○
　　自訴代理人　張雯峰律師
　　　　　　　　奚淑芳律師
　　被　　　告　甲○○
　　選任辯護人　林春發律師
右列被告因業務過失傷害案件，經自訴人提起自訴，本院判決如左：
    主  文
甲○○無罪。
    理  由
一、自訴意旨略以：自訴人因痛風宿疾，於民國九十二年一月十六日（自訴人誤載為
    同年月三日）前往被告甲○○在嘉義縣義竹鄉所開設之「德安診所」就醫，經被
    告診察後於右上臂肌肉注射針劑一劑，隨即麻痛不已，返家後發現注射部位瘀血
    不適，且因痛苦難耐，遂於當日稍後再次回診，然被告察看後僅交付藥布貼用，
    此後多次往診並抱怨疼痛未減，然被告均稱其會治療，要自訴人放心，並未囑自
    訴人應轉診至大型醫院，自訴人亦不疑有他而未轉診。迨同年二月七日自訴人因
    該部位疼痛不堪，為此前往高雄榮民總醫院就診，經診斷認係右上臂多處皮膚壞
    死，因而於是日住院並接受多達五次之清創及植皮手術。自訴人自發病時起到前
    往高雄榮民總醫院住院開刀，其間僅曾因毛囊炎前往高雄邱坤興皮膚科就診取藥
    未注射；及因本次傷害所致之麻痛，至營新醫院急診取藥未注射；其後又因跌倒
    至盧亞人醫院就診並為血管注射，故其傷害完全乃被告所造成。醫師法、醫療法
    均規定病人有瞭解病情、治療方針、處置、用藥、預後情形及可能不良反應之權
    利，俾行使醫療選擇權，然被告竟未告知可能之不良反應，疏未注意防免結果之
    發生，自難辭業務過失傷害之責。又退萬步言，縱認肌肉注射導致右上臂多處皮
    膚壞死，係醫療上不可避免風險之一，然依醫療法第五十條第一項前段規定，醫
    院、診所限於設備及專長，無法確定病人之病因或提供完整治療時，應建議病人
    轉診。被告多次治療自訴人時，應已發現自訴人因肌肉注射或其他不明原因導致
    右上臂皮膚壞死，且該皮膚壞死之病情，可能非經開刀清創無以排除，而該開刀
    清創及植皮手術，又非被告診所之設備及專長可提供完整之治療，此際，被告即
    應建議病人轉診。詎被告為避免自訴人發現上情後提起民、刑事訴追，竟故意不
    告知自訴人應轉診，使自訴人右上臂皮膚擴散為多處大面積壞死，被告對於傷害
    之擴大因違反轉診義務，至少亦與有過失，因認被告涉有業務過失傷害罪嫌云云
    。
二、訊據被告則堅決否認犯行，併其辯護意旨辯稱：自訴人於打針之後，曾至其他多
    家醫療院所就診，其右上臂皮膚多處壞死，可能係使用不同藥物之交互作用產生
    不良反應，亦可能係自身之毛囊炎所造成，甚而是因跌倒而加重病情；自訴人初
    於自訴狀內亦載明其右上臂皮膚壞死，可能係因肌肉注射或其他不明原因所導致
    ，故在非經專業醫學鑑定前，並無法探究自訴人真正之病因，自不能臆測係伊所
    致，伊概據自訴人之症狀而為診斷、治療，不可能為免追訴故意不告知病情；況
    且自訴人右上臂皮膚壞死，係經高雄榮民總醫院所診斷出，在此之前，自訴人亦
    先後至其他多家醫療院所就醫，其中營新醫院、盧亞人醫院，均為設有外科專科
    醫師診療之醫院，渠等亦並未告知自訴人皮膚壞死，故伊並未故意隱瞞病情，不
    為轉診以致延誤治療等語。
三、按犯罪事實應依證據認定之，無證據不得認定犯罪事實；不能證明被告犯罪者，
    應諭知無罪之判決，刑事訴訟法第一百五十四條第一項及第三百零一條第一項分
    別定有明文。刑法上之過失，其過失行為與結果間，在客觀上有相當因果關係始
    得成立。所謂相當因果關係，係指依經驗法則，綜合行為當時所存在之一切事實
    ，為客觀之事後審查，認為在一般情形下，有此環境、有此行為之同一條件，均
    可發生同一之結果者，則該條件即為發生結果之相當條件，行為與結果間即有相
    當之因果關係。反之，若在一般情形下，有此同一條件存在，而依客觀之審查，
    認為不必皆發生此結果者，則該條件與結果不相當，不過為偶然之事實而已，其
    行為與結果間即無相當因果關係。又過失責任之有無，應以行為人之懈怠或疏虞
    與結果之發生，有無相當因果關係為斷，所謂相當因果關係，即以所生之結果觀
    察，認為確因某項因素而惹起，又從因素觀察，認為足以發生此項結果，始克當
    之。（最高法院七十六年台上字第一九二號、五十八年台上字第四○四號判例參
    照）
四、就自訴人指訴被告因其痛風之疾患，在其右上臂三角肌部位施以Difena針劑之肌
    肉注射本身，以及未善盡醫師法、醫療法所定相關告知病情、治療方針、處置、
    用藥、預後情形及可能不良反應之義務，俾自訴人行使醫療選擇權，就其右上臂
    皮膚多處壞死之結果，是否應負過失責任。茲分就醫療行為之本質，違反說明告
    知義務本身非刑事非難之重點，以及尊重醫師專業裁量等三要項，析論如下：
 (一) 【醫療行為之本質】按凡以治療、矯正或預防人體疾病、傷害、殘缺或保健為直
    接目的所為的診察、診斷及治療，或基於診察、診斷結果，以治療為目的所為之
    處方、用藥、施術或處置等行為之全部或一部，總稱為醫療行為，前經行政院衛
    生署六十五年四月六日衛署醫字第一○七八八○號函釋在案。醫療行為之具體內
    容，包括屬於診斷方面之問診、聽診及檢查等；屬於治療方面之注射、給藥、敷
    抹外傷藥物、手術、復健等；屬於治後情況判定之追蹤、檢證等。醫療行為涵括
    診察、治療乃至復健階段，而具有持續性之特徵。以治療為目的之藥物注射，對
    人體而言係一侵襲性之行為，並具有相當之危險性，其危險性係此一醫療行為本
    身本質性之存在，並非外加或衍生性之危險。又由於醫療行為之對象係人類此一
    有機活體，施以相同之醫療行為，容有可能產生因人而異之效果，其未產生預期
    療效之緣由，摻雜因素眾多，除人為之疏失外，另有一重要因素，即目前醫學技
    術無法控制之人體反應之不確定性。醫學之有限性與人體反應之不確定性，導致
    醫事人員不盡然能完全避免醫療之失敗，任諸疾病本身惡化而束手無策，甚至因
    藥物之作用而產生有害結果。就此而言，醫療行為實具有實驗及不確定之性格，
    此一性格對病患而言，自是一種不可預測之危險，祇不過相對於疾病治療之目的
    ，此應屬可容許之危險而已。故醫療行為可謂係以治療為目的之一連串反覆進行
    修正而完成之行為，甚而包含試行錯誤之過程，基本上其並不包含保證治癒之性
    質，應先敘明。
 (二) 本件醫療糾紛經送行政院衛生署醫事審議委員會（下稱醫事審議委員會）鑑定結
    果，其鑑定意見略為「(1)基本上肌肉注射所造成之併發症比例很低，約為百分之
    ○．四，其中造成血腫則僅為百分之○．○五，若因而演變成肌肉皮膚壞死則更
    低。小心而正確地執行肌肉注射可降低併發症，但還是無法完全避免，唯一避免
    之方法即為不要肌肉注射，尤其是肌肉注射diclofenac之類的鎮痛抗炎藥物，更
    應小心。(2)當肌肉造成血腫外加感染，則造成組織壞死的機會增加，但本病例血
    腫可能之原因，從病例上看起來有可能是肌肉注射造成，但也可能是肌肉注射前
    受傷外加毛囊炎造成，很難分辨。(3)因在現實醫療執行上，肌肉注射是如此普遍
    又安全之治療，縱然是肌肉注射本身所造成，亦無法認定醫師有疏失。」有該委
    員會第0000000號鑑定書可稽。而醫事審議委員會係依醫療法第七十三條
    規定設置組成，下設醫事鑑定小組，本件鑑定係綜合治療過程之病歷、用藥、醫
    學文獻，秉諸專業醫學知識及現行醫療常規，而為客觀事後審查所作成，自足供
    為審判上之重要參考。茲肌肉注射所造成之併發症比例甚低，約為百分之○．四
    ，其中造成血腫甚而僅為百分之○．○五，若因而演變成肌肉皮膚壞死則更低，
    可見本件被告為自訴人之痛風宿疾，施以Difena針劑之肌肉注射行為，與其右上
    臂皮膚多處壞死之結果間，是否有相當因果關係，已非無疑。況且，於自訴人所
    指被告最初為其肌肉注射時起，迄其右上臂多處皮膚壞死為止，其間自訴人疑另
    因意外事故而傷及右上臂，有德安醫院與盧亞人醫院九十二年一月二十日病歷表
    及護理記錄分別載明「跌倒」、「病患主訴四、五天前因騎車跌倒致右側肩及上
    臂受傷」等字句可佐（見審卷第三一頁及第五十頁）。自訴人就上開盧亞人醫院
    護理記錄之內容，妄稱係被告所指示云云，然不論自訴人係自行選擇至盧亞人醫
    院就醫，或出於被告所轉介，衡諸情理，被告諒無刻意指使自訴人矯稱傷病緣由
    之可能，否則此豈非為欲蓋彌彰之舉，更啟自訴人疑被告醫療存有疏失之想，是
    自訴人上開供述，委無足採。本件被告為自訴人施以肌肉注射針劑之醫療行為，
    既未違反醫療常規，而其血腫惡化成皮膚壞死，無法排除疑另有外力介入傷及相
    同注射部位此一因素之情況下，在在無以認定被告為自訴人施以肌肉注射針劑之
    行為，與自訴人右上臂皮膚多處壞死之結果間有相當因果關係。
 (三) 【醫師違反說明告知義務非刑事非難之重點】關於病患接受醫療資訊說明與告知
    之權利，醫療法及醫師法分別設有醫療機構及醫師之說明義務，醫療法第五十八
    條規定「醫療機構診治病人時，應向病人或其家屬告知其病情、治療方針及預後
    情形」；九十一年一月十六修正公布之醫師法第十二條之一則規定「醫師診治病
    人時，應向病人或其家屬告知其病情、治療方針、處置、用藥、預後情形及可能
    之不良反應」。關於醫師未善盡告知說明義務，屬注意義務之疏失，是建立在「
Informed Consent（受告知後同意）」之法律概念上，揭櫫醫師應為其未盡說明
    義務負責。然就刑事責任認定之範疇而言，其評價非難之重點不在於該未說明可
    能伴生之危險及副作用之不作為部分，而在於醫療行為本身不符合醫療常規之非
    價判斷。蓋醫療既係以人體治療、矯正、預防或保健為直接目的之行為，乃取向
    於患者利益之過程，自不能以醫師完全未為說明或說明不完全其處置暨後效，即
    遽認其所行之醫療行為具反社會性格。換言之，說明告知義務之未踐行，並不能
    直接反應或導致醫療行為本身之可非難性，醫療行為本身違反醫療常規致生危害
    者，始有被評價為犯罪行為之可能。
 (四) 【尊重醫師專業裁量】疾病治療過程中之許多風險雖是已知的，然其發生與否卻
    不確定，一來是因為目前醫學對人體知識之有限性，就人體之變化無法完全控制
    ；二來是醫學經驗累積之有限性，亦即對於醫療失敗之預見，醫師僅能就目前醫
    學累積之經驗，推算出或然率。醫療科學較諸過往儘管已有長足之精進，然醫療
    本質上之不確定因素並未完全消除，事實上亦不可能，對於疾病診斷及治療方法
    之選擇，均有賴醫師之專業判斷，尤其是治療方法之選擇尤涉及醫師之裁量。由
  於疾病變化無窮，臨床表徵因人而異，加以治療方法之多樣性、效果之不確定性
    ，因此難以劃一治療標準，故應肯定醫師在實施治療時擁有一定之裁量空間，而
    醫師壟斷之專業知識與判斷，藉由醫療資訊之說明與告知，適可與病患之醫療自
    主權調和。又病患接受醫療資訊之說明與告知，於本件案例所爭執者，為關於治
    療方針、處置、用藥及可能之不良反應部分，醫師對於危險是否應加以說明與告
    知，除此等危險須基於一般醫師水準，為該醫師所得預見者外，考量之要項尚有
    危險之發生機率與輕重之程度。醫療行為有足以造成身體發生不可逆轉之重大危
    險之可能性，例如死亡或感官功能之喪失等，固有加以事先說明與告知之必要，
    然其他程度不等之副作用，則以倘經說明或告知，則病患有拒絕醫療之可能者始
    屬之。
 (五) 本件被告因自訴人痛風疾患，對其右上臂施以肌肉注射，該注射液Difena（即
    diclofenac sodium）為經核准上市臨床使用之合法藥劑，肌肉注射本身又是如
    此普遍及安全之治療方法，且肌肉注射所造成之併發症、血腫、甚至演變成肌肉
    皮膚壞死之機率甚微，均有前揭可採之醫事審議委員會鑑定意見可稽。被告以其
    具備一般醫師水準之注意能力，對自訴人施以上開藥劑之肌肉注射，乃解除病患
    症狀之適當治療方法，核為安全且符合醫療常規之醫療行為，考量縱有不確定發
    生且機率甚低之不良後果，然此一治療作為仍應評價係屬適當。本件被告所行之
    醫療行為，既無特殊不良反應或高機率發生之重大危險，不論被告是否善盡說明
    與告知之義務，或是否得自訴人同意為其施行肌肉注射，均無礙該醫療本身適法
    性之判斷。
五、關於自訴人指訴被告於對其為肌肉注射後復經多次診治，發現其因肌肉注射或其
    他不明原因導致右上臂皮膚壞死，可能非經開刀清創無以排除，且其病情依被告
    專長及診所設備，無法確定病因及提供完整治療，竟為免遭受訴追及求償而刻意
    隱瞞，違反轉診義務致延誤加重病情云云。
 (一) 按「醫院、診所因限於設備及專長，無法確定病人之病因或提供完整治療時，應
    『建議』病人轉診。」醫療法第五十條第一項前段定有明文。當專門領域內之醫
    療水準超過病患主治醫師之具體醫療技術時，病患應接受其他較高水準之醫療，
    即發生醫師建議病患轉診至其他專科醫師或設備完備醫院之義務。醫院、診所建
    議轉診義務，觀諸醫療法上開關於何種情況下應建議病人轉診之規定，可知是以
    一般醫師水準作為判斷之基準。此一建議轉診義務或轉醫義務，不限於醫院、診
    所間之轉換，亦包括同一醫院內專業科別間之轉換。且因建立轉診機制除為各醫
    療機構達成醫療分工及合作；發揮醫學中心及區域醫院教學、研究、訓練之功能
    ；強化基層及家庭醫師水準，減少醫療資源浪費等公共政策目的外，就病患而言
    ，厥為保障使其得到最適當醫療照護之權益。故是否構成建議轉診義務之違反，
    應以病患不知應否接受其他更佳水準之醫療，致有為轉診建議之需要者為限。否
    則，倘病患之能力已意識到尚有其他接受更佳醫療之途徑與必要，實際上亦確實
    求診於其他設備技術水準較佳之醫療院所時，則原醫師建議轉診之義務，毋寧即
    應予大幅降低，甚或免除。其次，關於建議轉診義務之內涵，參諸所謂病患醫療
    自主之規定，可知此一課予醫師之義務，其要求醫師應如何實踐，不能一概而論
    。病情愈嚴重急迫者，「建議轉診」之要求即愈強烈，然轉診與否，須尊重病患
    或家屬本身考量各項情事後之意願，最終之決定權仍在病患或家屬本身，醫師所
    應盡者，乃提供專業範圍內意見供病患或家屬參考，並配合依相關法規為前置之
    急救處理、填具轉診病歷摘要交予病人，或視需要事先通知接受轉診醫院預作準
    備等處置而已。
 (二) 查本件自訴人自九十二年一月十六日起，迄同年三月十日在高雄榮民總醫院接受
    清創及植皮手術後出院時止，依各醫療院所之病歷紀錄（含護理紀錄）、就診資
    料及就醫用藥紀錄等書證，並參酌兩造之供述，堪可認定自訴人經歷之醫療院所
    暨診治項目依序略如下述：
  九十二年一月十六日，因痛風腳痛，至德安診所就醫門診，經被告診察後於其右
    上臂肌肉注射一劑Difena（即diclofenac sodium），注射當時自訴人即感疼痛
    ，回家後因注射部位瘀血不適，迨約一、二小時後，隨即於當日復返回診，經被
    告再次診察後，因自訴人右肩、右上臂或右頸有瘀傷及注射部位疼痛，給予口服
    藥物（Amoxicillin indoy及Fina）。（相關病歷紀錄見審卷第三一頁，卡序S4
    ）
  同年月十七日，因胸、背及手臂疑有毛囊炎及接觸性皮膚炎，至高雄邱坤興皮膚
    科診所就診。（病歷紀錄見審卷第八七頁，卡序S5）
  同年月十七日，至德安診所門診，同症狀與處方。（相關病歷紀錄見審卷第三
    一頁，卡序S6）
  同年月十八日，因右上肢及肩部疼痛有血腫且大於十公分之瘀青，至營新醫院急
    診就醫，經給予一劑kito靜脈注射。（病歷紀錄見審卷第五三頁至第五七頁，卡
    序T1）
  同年月二十日約日間，至德安醫院門診，病歷表記載「右上臂、右肩、右側頸部
    瘀血擴大，右上胸部瘀血，跌倒」等語。（病歷紀錄見審卷第三一頁，卡序T2）
  同年月二十日晚間約八時三十分許，因右側肩、右上臂受傷，並有頭暈、頭痛之
    情形，至盧亞人醫院就診並住院，於同年月二十五日出院。該醫院護理記錄記載
    「一月二十日：病患主訴四、五天前因騎車跌倒致右側肩及上臂受傷，有頭暈、
    頭痛之情形」等語，住院期間經給予靜脈注射（Aspegic及nootropil）八小時一
    次，共兩天，迨同年月二十五日出院。（病歷紀錄見審卷第四五頁至第五一頁，
    卡序T3）
  同年月二十四日（在盧亞人醫院住院期間），至德安診所門診，病歷表記載「右
    上臂三角肌部位約四×三公分皮膚較黑，右側頸部皮膚發炎，觸痛，其他部位瘀
    血有漸退」等語。（病歷紀錄見審卷第三一頁，卡序T4）
  同年月二十五日、二十六日、二十七日、二十八日，均至德安診所門診，其病歷
    表記載「一月二十六日：右上臂三角肌部位約四×三公分皮膚較黑，右側頸部皮
    膚觸痛，有發炎現象，其他部位瘀血有漸退」、「一月二十七日：病人過年後至
    高雄榮總就醫」等語。（病歷紀錄見審卷第三二頁，卡序T5、T6、U1、U2）
  同年月三十日，因肩及上臂之表淺損傷至高雄榮民總醫院就醫。（病歷紀錄見審
    卷第一二一頁至第一二二頁，卡序U3）
  同年二月五日，至德安診所門診。（病歷紀錄見審卷第三二頁，卡序U4）
  同年二月七日起在高雄榮民總醫院住院，因右上臂皮膚壞死，接受五次清創及植
    皮手術，迨同年三月十日出院。（病歷紀錄見審卷第一二五頁至第一四○頁，卡
    序U5）
 (三) 本件自訴人自接受前揭針劑注射後，於同年月十七、二十日、二十四日、二十五
    日、二十六日、二十七日、二十八日、同年二月五日，均曾返回被告所開設之德
    安診所門診，其間亦陸續分別至高雄邱坤興皮膚科診所、營新醫院、盧亞人醫院
    、高雄榮民總醫院診療，如前所述。自訴人右上臂傷勢於九十二年一月十六日至
    二十八日間，依被告門診所見症狀略為「右上臂、右肩、右側頸部瘀血擴大，右
    上胸部瘀血；右上臂三角肌部位約四×三公分皮膚較黑，右側頸部皮膚發炎觸痛
    ，其他部位瘀血有漸退」之情。其間同年月十七日，自訴人曾至高雄邱坤興皮膚
    科診所就診；同年月二十日至二十五日，曾住進設有外科單位之盧亞人醫院前後
    長達六日；同年月三十日，因肩及上臂表淺損傷之同一病症，前往屬醫學中心層
    級之高雄榮民總醫院就醫，俱未經各該等醫療院所診斷並告以傷勢恐有惡化有需
    開刀清創植皮之虞，如此情事，應不得苛求僅具內科及家庭醫學科專科資格之被
    告，超越其注意能力，洞燭機先，在自訴人病徵隱微未顯之情況下，預料其右上
    臂傷勢之惡化發展，自無應預見而未加以迴避可言。再者，因人體反應之不確定
    性，對症下藥之療效如何，容需進一步之觀察時間，縱療效不如預期，而病情猶
    持續惡化，亦屬可忍受之醫療失敗，整體觀察，被告之處理過程，復未低於所預
    期一般醫師醫療標準，是不能以失敗之結果，否定前行之醫療作為，遽謂被告未
    能提供完整治療並及早提供轉診建議，核有延誤病情之疏失。
 (四) 醫院、診所建議病患轉診，就病患本身而言，目的在於使其接受更適當之醫療照
    護，揆諸本件被告身為內科、家庭醫學科專科醫師之身分條件，所謂「建議轉診
    」，亦不過提供專業範圍內之意見，提醒自訴人至設備較完善之大型醫療院所診
    治而已，然自訴人於接受被告診療期間，就其疾患確實曾至其他皮膚專科診所或
    設有外科專科科別之大型醫院就醫，可見被告病情發展實與被告有無建議轉診一
    節無關。況且，被告所辯：自訴人提及其欲往高雄榮民總醫院就醫，伊亦曾鼓勵
    自訴人前往等語，觀諸自訴人在被告處診療期間之九十二年一月二十七日，被告
    所書當日病歷確實記載「病人過年後至高雄榮總就醫」一語無誤（見審卷第三二
    頁），足見被告關於鼓勵自訴人前往設備較完善之醫療院所就醫之辯解，並非虛
    妄，未違建議轉診之義務，亦無延誤醫治時效之過失可言。至於其他醫療院所應
    否就自訴人之傷害負過失責任，無礙本件被告並無過失情事之判斷。
六、綜據上述，本件自訴人所受右上臂皮膚壞死之傷害，難認與被告施以之針劑肌肉
    注射間有相當因果關係，亦不因被告是否善盡告知與說明義務，改變被告所為醫
    療行為符合醫療常規之適法性判斷。又被告對自訴人傷勢之惡化，並無應預見而
    未加以迴避可言，復未違建議自訴人轉診之義務，本院亦查無其他積極證據足證
    被告就本件醫療糾紛有業務過失傷害犯行，至於被告民事上是否未為完全之給付
    ，則乃別一問題。是故，因不能證明被告犯罪，揆諸前揭說明，應為被告無罪之
    諭知。
據上論斷，應依刑事訴訟法第三百四十三條、第三百零一條第一項，判決如主文。
中      華      民      國      九十三    年      四      月    十三    日
                                臺灣嘉義地方法院刑事第四庭
                                審判長  法  官  劉  瓊  雯
                                        法  官  康  存  真
                                        法  官  蔡  憲  德
右正本證明與原本無異。
如不服本判決，應於判決送達後十日內向本院提出上訴狀( 應附繕本 )。告訴人或被
害人如對於本判決不服者，應具備理由請求檢察官上訴，其上訴期間之計算係以檢察
官收受判決正本之日期為準。
中      華      民      國      九十三    年    四      月      十三    日
                                        書記官  林  秀  敏
